【裁判字號】    94,小上,8
【裁判日期】    950322
【裁判案由】    返還不當得利
【裁判全文】
臺灣嘉義地方法院民事判決  94年度小上字第8號
上  訴  人  丙○○
訴訟代理人  丁○○
被上訴人    誠泰商業銀行股份有限公司嘉義分行
法定代理人  甲○○
上列當事人間請求返還不當得利事件，上訴人對於民國九十四年
六月二十三日本院嘉義簡易庭九十四年度嘉小字第三一二號第一
審小額民事判決提起上訴，本院於九十五年三月十三日言詞辯論
終結，判決如下：
    主  文
上訴駁回。
第二審訴訟費用新臺幣壹仟伍佰元由上訴人負擔。
    理  由
一、本件上訴人於原審起訴主張：上訴人於民國九十二年十二月
    二十九日向被上訴人辦理房屋貸款新台幣（下同）九百六十
    萬元，並以機動利率計算利息（下簡稱系爭借貸契約），嗣
    因上訴人原欲將貸款移往他銀行，經被上訴人之業務員乙○
    ○挽留並提示總行之批覆書表示同意上訴人自原機動利率百
    分之三點零九自九十四年二月二十八日起調整為優惠利率戶
    ：第一年百分之二點三，第二年百分之二點五，第三年百分
    之二點九，並限制一年內不得清償，經上訴人同意後交付一
    千元手續費而達成同意變更之合意；然被上訴人竟於九十四
    年四月十五日起將上訴人所借款之利率提高百分之一點七，
    應不適用於上訴人之優惠利率戶；而被上訴人嘉義分行之締
    約行為違反總行之授信批覆書內容，應無效；被上訴人之業
    務員乙○○僅向被上訴人索借印章蓋章，並未說明該增補條
    款是否仍有機動利率之適用，而該新增補條款應有從新從優
    原則之適用，上訴人於九十四年三月二十九日所簽立之契約
    為新法規，優於九十二年十二月二十六日之舊法規，是被上
    訴人顯然係不法侵害上訴人之權利，是請求被上訴人返還因
    此所多獲得之利息，並聲明被上訴人應給付上訴人六千八百
    八十六元。又按法律行為不依法定方式者無效，民法第七十
    三條定有明文，本件被上訴人並未與上訴人簽訂之增補條款
    契約書，且依該契約書第四條明定「甲方（丙○○）及連帶
    保證人王惠婷確認前開全部條約內容及粗體字之特別約款，
    經合理期間及審閱乙方詳細解說，且已完全知悉而同意本增
    補契約書一式二份，由甲乙雙方各收執一份，另繕本供保證
    人收執以茲信守」係訂約前提法定程序，乙方從頭到尾未曾
    向甲方解釋審閱，更無從知悉、同意，依法契約應屬無效；
    另被上訴人之經辦黃惟庸於原審到庭證稱確實曾交付原告詳
    閱後才簽名，皆為謊言而觸犯刑法第一百六十八條之偽證罪
    ，而足以影響裁判之結果，另中央法規標準法第十一條及第
    十八條所定之下級機關訂定規則不得牴觸上級機關之命令及
    法律之從新從優原則，誠泰銀行嘉義分行在增補條款契約書
    第壹款第一條（二）項目各加添「並隨乙方定儲利率指數變
    動調整適用利率」等字樣，顯已牴觸誠泰銀行總行之授信條
    件變更批覆書，且誠泰銀行總行之授信條件變更批覆書准許
    之增補條款契約書為新法規，自優先於九十二年十二月二十
    六日所簽訂之借款契約書，而應適用新法規。
二、被上訴人則辯以：上訴人於九十四年三月二十九日與被上訴
    人簽立之系爭借貸契約明文約定：【計息方式為自民國九十
    四年二月二十八日起第一個月至第十二個月按乙方（即被上
    訴人）公告之定儲利率指數（目前為百分之一點六二）加年
    利率百分之零點六八計算（目前適用利率為百分之二點三）
    ，並隨乙方定儲利率指數變動而調整適用利率】，而上訴人
    與被上訴人於九十二年十二月二十九日所定立之系爭借貸契
    約第壹、四、（一）、２款亦有相同之約定；上訴人雖係優
    惠利率貸款人，然亦屬機動利率之方式計息，是被上訴人於
    九十四年四月十五日起按調整後之定儲利率百分之一點七一
    計算上訴人應給付之利息，並無違誤，上訴人請求並無理由
    ，應予駁回。原審判決認上訴人之請求為無理由，而駁回上
    訴人之請求，認事用法均無不當，上訴人提起上訴，並無理
    由，應予駁回等語。
三、按對於小額程序之第一審裁判之上訴或抗告，非以其違背法
    令為理由，不得為之；上訴狀內應記載上訴理由，表明(一)原
    判決所違背之法令及其具體內容，(二)依訴訟資料可認為原判
    決有違背法令之具體事實，當事人於第二審程序不得提出新
    攻擊或防禦方法。但因原審違背法令致未能提出者，不在此
    限，民事訴訟法第四百三十六條之二十四第二項、第四百三
    十六條之二十五、第四百三十六條之二十八分別定有明文。
    所謂判決有違背法令，乃指判決不適用法規或適用不當，為
    同法第四百六十八條所明定，此亦為小額事件之上訴程序所
    準用（民事訴訟法第四百三十六條之三十二第二項參照）。
四、上訴人主張並未與被上訴人訂立增補條款契約書部分，而係
    上訴人訴訟代理人與被上訴人訂立，上訴人對於增補條款契
    約書之內容並不知情，而主張契約無效等情，證人乙○○於
    原審所為之證詞係屬偽證等情，為上訴人所提出之新攻擊防
    禦方法，上訴人於原審從未曾主張，本院依法不得斟酌，上
    訴人以此提起上訴，自非合法，另按中央法規之制定、施行
    、適用、修正及廢止，除憲法規定外，依本法之規定，中央
    法規標準法第一條定有明文，是中央法規標準法所規範之對
    象乃係政府機關之法規問題，而非私人間之契約問題，
    本件兩造乃係契約約定之爭議，而非政府機構之法律爭議，
    自無適用中央法規標準法之餘地，上訴人主張關於上訴人主
    張誠泰銀行嘉義分行與上訴人訂立增補條款契約書係屬下級
    機關制定之「法規」且係「舊法」，應以誠泰銀行總行核發
    之授信條件變更批覆書係屬上級機關之命令，且屬「新法」
    ，自應適用誠泰銀行總行核發授信條件變更批覆書規定，應
    屬誤會，原審並未適用此部份法規，並無違誤，上訴人執此
    為上訴理由，應予駁回。
七、依民事訴訟法第四百三十六條之三二第一項準用同法第四百
    三十六條之十九第一項之規定，第二審法院為訴訟費用之裁
    判時，應確定其訴訟費用額，本件第二審訴訟費用額確定為
    裁判費新臺幣一千五百元，應依前揭條文規定為如主文第二
    項之諭知。
八、據上論結，本件上訴為無理由，依民事訴訟法第四百三十六
    條之三十二第二項、第四百四十九條第一項、第七十八條、
    第四百三十六條之三十二第一項、第四百三十九之十九第一
    項，判決如主文。
中    華    民    國    95    年    3     月    22    日
                  家事法庭審判長法  官    柯月美
                                法  官    李文輝
                                法  官    康存真
以上正本證明與原本無異
中    華    民    國    95    年    3     月    22    日
                                書記官    王佩湘


司法院資訊處製作；財團法人民間司法改革基金會備份。
